臺灣臺北地方法院民事判決　　　　　　　　　　　　九十二年度訴字第二八一三號
　　原　　　告　勇灃機械工程有限公司
　　法定代理人　乙○○
　　訴訟代理人　簡長輝律師
　　被　　　告　根基營造股份有限公司
　　法定代理人　甲○○
　　訴訟代理人　劉錦隆律師
　　複代理人　　楊仲傑律師
右當事人間給付工程款事件，本院於九十三年五月二十七日辯論終結，判決如左：
    主  文
被告應給付原告新台幣壹佰捌拾玖萬玖仟陸佰捌拾柒元及自民國九十二年六月十四日
起至清償日止，按年息百分之五計算之利息。
原告其餘之訴駁回。
訴訟費用由被告負擔二分之一，餘由原告負擔。
本判決第一項於原告以新台幣陸拾萬元為被告供擔保後，得假執行。但被告如以新
台幣壹佰捌拾玖萬玖仟陸佰捌拾柒元為原告供擔保後，得免為假執行
原告其餘假執行之聲請駁回。
    事實及理由
一、本件原告起訴主張：被告前於八十九年十月間與原告簽訂系爭工程契約，約定由
    原告承攬員林東西向快速道路Ｅ４０６標基樁工程，被告依約本應於九十一年一
    月二十九日估驗應給付之第十五期工程款新台幣（下同）一百八十四萬二百八十
    七元，詎被告竟無理由而拖延應予估驗及付款之時間。原告已多次催告被告履行
    上開契約義務，惟被告非但置之不理，且就第十六期工程款五萬九千四百元之估
    驗付款亦未付，爰依承攬等法律關係提起本訴請求。又原告於施工期間因被告指
    示不當以及被告提供之土質資料與鑽掘處之土質均不相符，導致原告多增加工資
    、耗材及機械滯機租金等費用共計一百零二萬一千一百一十七元另因被告於施工
    前未與鄰地作好溝通，致鄰地居民因心理懼怕而抗議施工，導致原告多增加工資
    、耗材及機械滯機租金等費用共一百二十萬二千零三十二元，爰依民法第二百七
    十二條之二第一項之規定向原告請求之。爰聲明：被告應給付原告四百一十二萬
    二千八百三十六元及自起訴狀繕本送達翌日起至清償日止按年息百分之五計算之
    利息，並陳明願供擔保請准宣告假執行。
二、被告則以：原告向被告次承攬員林東向快速道路Ｅ４０６標基樁工程，依民法第
    四百九十一條第一項規定，須待全部基樁工程完成方得請求給付承攬報酬，現原
    告既自承未完成全部工程施作即離去，自不得請求給付報酬。且原告停工退場之
    原因乃其公司財務及稅務運轉困難，非被告未提供工區予伊施作或居民抗議或工
    地出現巨大卵石所致，則原告遲延情事甚明。原告遲延之逾期罰款已逾億元，被
    告亦得以之主張抵銷等語置辯，並聲明：請求駁回原告之訴及假執行之聲請，如
    受不利判決被告願供擔保請求免為假執行之宣告。
三、查就兩造於八十九年十月間簽訂系爭工程契約，約定由原告承攬員林東西向快速
    道路Ｅ４０６標基樁工程一事，業據原告提出系爭契約書為證，復為兩造所不爭
    執，堪信為真實。是兩造之爭點厥為：第十五、十六期所請領工程款之工作數
    量，原告是否業已施作完成？被告有無基於情事變更或義務而應增加給付原告
    之給付？被告是否於施工前未做完善之溝通，導致居民抗爭，致原告多增加費用
    一百二十萬二千零三十二元？被告是否有因提供不正確之地質資料，導致原告多
    增加一百零二萬一千一百十七元之費用？被告得否以遲延罰款主張抵銷？爰一
    一析述如下：
四、原告主張業已依兩造契約約定施作第十五期所得請領工程款之工作數量，業據原
    告提出工程估驗單及被告公司工務所出具之樁完成紀錄表為證，且與證人即當時
    原告之工地主任劉吉村結證稱：「：：：。原證九是第十五期的全套管基樁的計
    價數量表，該部分是已經完成的部份，原證十也是第十五期反循環基樁的計價數
    量表，原證九、原證十有經過被告公司確認，原證九、十是我與根基營造基樁主
    辦馮榮泉要的，本次該兩張表有經過我確認後沒有問題。」等語，以及證人即當
    時被告方面之計價人員馮榮泉結證稱：（法官問證人：提示原證九、十予證人？
    提示原證八劃銀光線部分第一點開出並無問題，予證人？）「這是給原告公司最
    後兩期的計價，計價當時我是被告公司基樁之主辦，在寫這兩張表都有經過確認
    ：：：所以計價確認的金額就是當期該給的金額。」等情相符，足證原告所言為
    真實。被告雖稱原證九、十上所載之廠商為宏大公司，則原證九、十所載工作內
    容既非原告所為，原告尚無請求給付報酬之權利甚明。至於證人馮榮泉之證述，
    亦僅能證明原證九、十所載工作係宏大施作，原告主張之計價金額應不含該項工
    作。且原證九、十上並未顯示工作報酬為若干，從而原告主張十五期工作報酬為
    一百八十四萬二百八十七元，十六期為五萬九千四百元乙節誠屬無稽云云，惟查
    就該等問題，證人劉吉村已明白證稱：「本來我們合約是與宏大簽立的，宏大後
    來轉移給原告，：：：原證九、十是被告他們電腦上沒有更改，每一次我到他們
    辦公室去，他們都認為我是宏大。：：：」可知系爭合約已轉移給原告，只是被
    告電腦上並未將宏大更正為原告，故原證九、十所載工作應係原告施作，原告請
    求被告給付第十五期工程款，自屬有理。
五、另原告主張第十六期所請領工程款之工作數量確已施作完成之事實，業據原告提
    出工程估驗單為證，被告雖抗辯該書證為私文書，不足採信，惟經本院向交通部
    函查，交通部以交通部公路總局東西向快速公路中區工程處九十二年十二月二十
    五日函回覆：「東西向快速公路漢寶草屯線E406標：：：反循環基樁工程中樁號
    LT26500-2、LT26503.5-1、LT26503.5-2等三支基樁乙案，經查本處監工工務段
    檢查表已載明上述均於九十一年二月一日完成鑽掘及灌漿混凝土作業：：：。」
    且該工程估驗單係證人即被告當時之估驗人員馮榮泉交付給原告之工地主任劉吉
    村，亦經證人劉吉村及馮榮泉到庭結證明確，應屬可採。是原告請求被告給付第
    十六期工程款亦有理由。
六、原告復主張原告於施工期間因被告指示不當以及被告提供之土質資料與鑽掘處之
    土質均不相符，導致原告多增加工資、耗材及機械滯機租金等費用共計一百零二
    萬一千一百一十七元另因被告於施工前未與鄰地作好溝通，致鄰地居民因心理懼
    怕而抗議施工，導致原告多增加工資、耗材及機械滯機租金等費用共一百二十萬
    二千零三十二元，就該等支出，原告得依據情事變更原則請求云云，惟被告否認
    有該等事況及支出之存在。按契約成立後，情事變更，非當時所得預料，而依其
    原有效果顯失公平者，當事人得聲請法院增減其給付或變更其他原有之效果，民
    法第二百二十七條之二第一項固定有明文。然而該等情事之變更，並不包括契約
    當事人之一方具有可歸責之事由，致違反其給付義務、附隨義務而導致他方產生
    損害之情形，如果係因可歸責於契約一方當事人之事由，違反其給付義務、附隨
    義務而導致他方產生損害，應適用債務不履行損害賠償之規範處理，而非基於情
    事變更原則請求調整給付，查原告固提出相關之單據以證明其損害，然而該等單
    據並無法證明與系爭契約之工地或工程有關，且依其主張之相關事實縱屬真實（
    即因被告指示不當以及被告提供之土質資料與鑽掘處之土質均不相符；另被告於
    施工前未與鄰地作好溝通，致鄰地居民因心理懼怕而抗議施工），亦應依債務不
    履行之相關規定向原告請求，其主張該等事況屬情事變更云云並無理由。
七、被告另主張因原告違約逾期，被告就該逾期罰款主張與原告之請求抵銷云云，然
    查，本件被告有提供工地予原告施工之協力義務，被告除ＰＬ６０６及ＰＲ６０
    ６７橋墩基樁之施工區外，並未提供其他工區予原告施作工程，惟因上開已提供
    之工區因居民抗議致無法繼續施作，並經被告同意而暫時退場，後因被告遲不提
    供其他工區，亦未解決居民抗議問題致原告無從繼續施作工程，原告並無違約之
    處，況被告於九十一年元月三十日之會議，亦就居民抗議問題稱已委請土木技師
    工會進行房屋鑑定，保證工作面開出並無問題云云，顯見被告亦認提供工地之義
    務包括化解居民抗議之糾紛，既被告並未有效化解居民之抗議，自無從提供工區
    予原告施作全套管工法之工作，此核與證人劉吉村結證稱：「：：：原證八會議
    協調後，並沒有另外開出工作區，但因為居民抗議，我們無法再施工，但是機具
    還在，在此次會議有協調，既然我們無法施工，他們說會另外開一個地區施工，
    但並沒有開。」、「員林大排兩岸施作因為被告在那邊沒有開出工作面，所以沒
    有去施作。：：：當初停工是因為居民抗爭的問題：：：九十一年一月十九日即
    已停工至二月二日。居民抗爭的原因因為施工地點太靠近居民的房屋，所以居民
    抗議。被告也有會同公路局、土木技師公會去鑑定。依照施工的流程是必須被告
    開出工作面，地上障礙物需清除，放樣樁位，我們才知道樁位距離居民的房屋有
    多遠。」以及證人馮榮泉結證稱：（法官問：提示原證八劃銀光線部分第一點開
    出並無問題，予證人？）「：：：，我知道有居民抗爭的事，是因為基樁在施作
    時震動力太大，所以居民抗爭，因為該處屬於礫石層，所以在打洞時衝撞力很大
    ，要求在哪裡打洞是公路局設計的。：：：」之證述相符，自堪信為真實。又原
    告於施工期間，反循環工法因被告所為之地質鉆探資料與施工現場鉆掘取出之土
    質不符時（見被告之工務所函），原告即經被告指示試鑽掘地層多處，顯示鑽掘
    處之土質與被告提供之土質資料均完全不符，使原告無法施作反循環工法之工作
    ，此有證人劉吉村證稱：「原證十七施工日報表是我拿去給公司的，因為當初施
    作有發現大的石頭，在施工法中反循環基樁並不適於施作有礫石之地層，該施工
    日誌是被告的前主辦王明堯當初發文給公路局的附件，目的是要跟公路局研究變
    更施工法，後來施工方法有更改，我就將此份拿給公司，這份我向王明堯拷貝得
    來的。」、「員林大排兩岸施作因為被告在那邊沒有開出工作面，所以沒有去施
    作。礫石地層試了第四次以後，所接續的工法仍然是反循環的工法。施作地點靠
    近山腳路邊，山腳路之左側為一丘陵地，也就是漢寶隧道的地點，一個小山丘之
    礫石分佈較大的礫石一定是靠山邊，鑽掘的第四點是我們要求距離山邊遠一點，
    就沒有礫石的問題，故而之後便無問題：：：。」等語。是該等施工之遲延，均
    係可歸責於被告之事由，而非屬可歸責原告之事由導致，而嗣後本件工程無法繼
    續施作之原因乃係被告未履行配合提供工區之義務，被告自不能以此可歸責於自
    己之事由，對原告主張逾期罰款，既無逾期罰款，自無抵銷可言，是被告主張抵
    銷云云，亦無理由。
八、從而原告依據承攬之法律關係，請求被告給付原告一百八十九萬九千六百八十七
    元及自起訴狀繕本送達之翌日即民國九十二年六月十四日起至清償日止，按年息
    百分之五計算之利息，洵屬有據，應予准許。逾此部分即無理由，應予駁回。
九、假執行方面︰兩造均陳明願供擔保聲請宣告假執行或免為假執行，經核原告勝訴
    部分，均無不合，爰分別酌定相當之擔保金額，予以准許。至原告敗訴部分，其
    假執行之聲請，失所附麗，應予駁回。
十、本件之事實及法律關係已臻明確，兩造之其餘主張陳述及攻擊防禦方法，對判決
    之結果無影響，爰不一一加以論述，附此敘明。
據上論結，原告之訴為一部有理由，一部無理由，依民事訴訟法第七十九條、第三百
九十條第二項、第三百九十二條第二項，判決如主文。
中　　　華　　　民　　　國　　九十三　　年　　　六　　　月　　  十  　　日
                              民事第二庭  法  官    朱漢寶
右為正本係照原本作成。
如對本判決上訴，須於判決送達後廿日內向本院提出上訴狀。
中　　　華　　　民　　　國　　九十三　　年　　　六　　　月　　十四  　　日
                                      法院書記官    劉碧輝
